臺灣桃園地方法院民事判決
110年度訴字第2549號
原      告  裕融企業股份有限公司

法定代理人  嚴陳莉連
訴訟代理人  季佩芃律師
被      告  簡素蘭  


            謝碧順  
上列當事人間請求塗銷抵押權登記等事件，本院於民國111年8月
2日言詞辯論終結，判決如下：
    主  文
一、原告之訴駁回。
二、訴訟費用由原告負擔。
    事實及理由
一、原告主張：被告簡素蘭前於民國104年9月間向伊借款新臺幣
    （下同）117萬元，並簽立本票作為擔保，伊業已取得臺灣
    臺北地方法院106年度司票字第6973號本票裁定暨確定證明
    書為執行名義，並持以聲請強制執行簡素蘭之財產，後經本
    院發給106年度司執字第93543號債權憑證，簡素蘭尚積欠80
    萬529元及利息未清償，然簡素蘭為逃避債務，竟於102年7
    月19日將其所有坐落於桃園市○○區○○段000地號土地（權利
    範圍1/1，下稱系爭土地）設定第2順位之450萬元抵押權予
    被告謝碧順，然系爭抵押權係用以擔保簡素蘭之配偶謝明來
    向謝碧順之借貸債務，被告間並無債權債務關係存在，系爭
    抵押權設定卻將簡素蘭登記為債務人，故抵押權設定無效，
    爰以先位之訴請求確認系爭抵押權所擔保之450萬元債權不
    存在，並請求謝碧順塗銷系爭抵押權，另以民法第244條第2
    項之規定，請求撤銷系爭系爭抵押權登記之物權行為，謝碧
    順並應將系爭抵押權之設定登記塗銷等語。先位聲明：㈠確
    認系爭抵押權所擔保之第2順位抵押債權450萬元不存在。㈡
    謝碧順應將系爭抵押權設定登記予以塗銷。備位聲明：㈠謝
    碧順就系爭抵押權設定登記之物權行為應予撤銷。㈡謝碧順
    應將系爭抵押權設定登記予以塗銷。
二、被告均以：謝明來前向謝碧順借款400萬元債務，故簡素蘭
    以系爭土地設定系爭抵押權用以擔保前開債務，被告間就系
    爭抵押權確實存有債權債務關係等語，資為抗辯。並聲明：
    原告之訴駁回。
三、原告主張簡素蘭前向其借款，經強制執行後，依照本院所核
    發106年度司執字第93543號債權憑證所示，簡素蘭尚積欠80
    萬529元及利息未清償，簡素蘭於102年7月19日將其所有系
    爭土地設定第二順位之系爭抵押權予謝碧順等情，業據原告
    提出本票、債權憑證等件為證（見本院卷第9-17頁），另經
    本院依職權調取系爭土地登記謄本暨系爭抵押權設定登記申
    請書，核閱屬實（見本院卷第49-60頁），且為兩造所不爭
    執，堪信為真。本院茲就兩造間之爭點判斷如下：
　㈠就先位之訴部分：
　1.按稱普通抵押權者，謂債權人對於債務人或第三人不移轉占
    有而供其債權擔保之不動產，得就該不動產賣得價金優先受
    償之權，民法第860 條定有明文。而抵押權為從物權，以其
    擔保之債權存在為發生之要件，契約當事人間除以債權之發
    生為停止條件，或約定就將來應發生之債權而設定外，若所
    擔保之債權不存在，縱為抵押權之設定登記，仍難認其抵押
    權業已成立，此乃抵押權成立上（發生上）之從屬性。
　2.經查，原告雖主張被告間並無債權債務關係，然系爭抵押權
    之登記事項將簡素蘭列為「債務人」，依照抵押權從屬性，
    系爭抵押權設定應屬無效云云，而被告辯稱謝明來前向謝碧
    順借款400萬元，故簡素蘭以系爭土地設定系爭抵押權予謝
    碧順作為擔保等情，核與謝明來證稱：我當時要買農具，故
    向謝碧順分三次借款，實際借款人是我，我太太簡素蘭只是
    拿系爭土地作為擔保，設定抵押權給謝碧順，給謝碧順一個
    保障等語相符（見本院卷第158-160頁），且參以謝碧順所
    提出之金錢交付證明，謝碧順於系爭抵押權設定102年7月19
    日前之101年7月12日至102年5月10日間，確有以現金或轉帳
    方式將借貸金錢交予謝明來之事實（見本院卷第93-103頁）
    ，顯見本件最初400萬元之消費借貸之合意及金錢交付關係
    雖存於謝明來與謝碧順之間，然被告已於事後簽立同意書一
    紙，記載：甲方（即簡素蘭）立同意書之簽訂日，向乙方（
    即謝碧順）借款400萬元整無誤，雙方約定每月利息4萬元，
    甲方同意如簽立契約之日起3個月未依雙方約定繳交利息，
    甲方同意將系爭土地全部過戶予乙方等語（見本院卷第89-9
    1頁），可知簡素蘭提供系爭土地設定系爭抵押權之真意，
    應有為謝明來擔保債務之情，甚者，簡素蘭願與謝碧順就此
    簽立同意書，應有為謝明來承擔債務之意，則被告間既存有
    至少有保證關係之債權債務關係，則系爭抵押權設定登記書
    上將簡素蘭列為債務人，應無不合，亦與抵押權擔保從屬性
    無違，是原告主張被告間無債權債務關係，故以先位之訴請
    求確認系爭抵押權所擔保之450萬元債權不存在，謝碧順應
    將抵押權之登記予以塗銷部分，自屬無據。至原告雖援引臺
    灣高等法院高雄分院110年度上字第44號等判決，主張系爭
    抵押權不符合從屬性之要求而無效，然該等判決之事實與本
    件並非全然相同，且本院就認事用法本有獨立判斷之職權，
    自不受該等判決見解拘束，附此敘明。
　㈡就備位之訴部分：
　1.按債務人所為之有償行為，於行為時明知有損害於債權人之
    權利者，以受益人於受益時亦知其情事者為限，債權人得聲
    請法院撤銷之。債務人所為之無償行為，有害及債權者，債
    權人得聲請法院撤銷之，民法第244條第1項、第2項分別定
    有明文。又所謂「有害及債權」，係指債務人陷於無資力之
    狀態而言，而是否有害及債權，以債務人行為時定之，故有
    害於債權之事實，須於行為時即已存在（最高法院95年度台
    上第1741號、90年度台上字第2194號判決意旨參照）。
　2.經查，系爭抵押權係設定於102年7月19日，而簡素蘭對原告
    所積欠之債務，乃其於104年9月間向原告之借款，此情為原
    告所自承，另有簡素蘭於104年9月12日所簽發予原告之本票
    可憑（見本院卷第9頁），準此，系爭抵押權設定之「時」
    ，原告尚非簡素蘭之債權人，揆諸上開見解，無論系爭抵押
    權之設定屬於有償或無償行為，均無有害於原告對於簡素蘭
    債權之可能，是原告依民法第244條之法律關係，以備位之
    訴請求撤銷系爭抵押權登記之物權行為，另請求謝碧順將系
    爭抵押權登記予以塗銷，亦屬無據。
四、綜上所述，原告提起本件訴訟為先、備位之請求，均無理由
    ，應予駁回。
五、本件事證已臻明確，兩造其餘主張、陳述及所提之證據，經
    審酌均與判決結果不生影響，爰不逐一論列，附此敘明。
六、訴訟費用負擔之依據：民事訴訟法第78條。 
中　　華　　民　　國　　111 　年　　9 　　月　　20　　日
                  民事第一庭    法　官　廖子涵
以上正本係照原本作成
如對本判決上訴，須於判決送達後20日內向本院提出上訴狀。
如委任律師提起上訴者，應一併繳納上訴審裁判費。
中　　華　　民　　國　　111 　年　　9 　　月　　21　　日
                                書記官　李慧慧